【裁判字號】    99,易,278
【裁判日期】    991224
【裁判案由】    誣告
【裁判全文】
臺灣桃園地方法院刑事判決               99年度易字第278號
公  訴  人  臺灣桃園地方法院檢察署檢察官
被      告  洪志元
上列被告因誣告案件，經檢察官提起公訴（98年度偵緝字第1807
號），本院判決如下：
    主  文
洪志元無罪。
    理  由
一、公訴意旨略以：被告洪志元明知所持有之票號AA0000000 號
    、發票人巫國華、付款人新竹國際商業銀行山子頂分行、發
    票日民國96年3 月25日、面額新臺幣（下同）8 萬元之支票
    1 張，係於96年3 月19日前某日，在桃園縣桃園市○○路 9
    號，向陳忠義調借同額款項，並未遺失，竟於96年3 月19日
    向臺灣票據交換所桃園縣分所，申請掛失止付，填寫票據掛
    失止付通知書，及遺失票據申報書，請求藉由不知情之臺灣
    票據交換所桃園縣分所職員，再轉向有偵查犯罪職責之桃園
    縣政府警察局桃園分局謊報遺失該支票，未指定犯人而報請
    偵查不特定人侵占遺失物罪嫌；嗣上開支票，由執票人徐立
    昇屆期提示不獲兌現。因認被告涉犯刑法第171 條第1 項之
    未指定人犯誣告罪嫌。
二、證據能力方面：
    按被告以外之人於審判外之陳述，雖不符刑事訴訟法第 159
    條之1 至第159 條之4 之規定，而經當事人於審判程序同意
    作為證據，法院審酌該言詞陳述或書面陳述作成時之情況，
    認為適當者，亦得為證據。當事人、代理人或辯護人於法院
    調查證據時，知有刑事訴訟法第159 條第1 項不得為證據之
    情形，而未於言詞辯論終結前聲明異議者，視為有前項之同
    意，刑事訴訟法第159 條之5 定有明文。查本判決所引用以
    下審判外作成之相關供述證據，公訴人及被告於本院準備程
    序、審判期日均表示無意見而不予爭執，亦未於言詞辯論終
    結前聲明異議，本院審酌上開證據資料製作時之情況，尚無
    違法取得及證明力明顯過低之瑕疵，認以之作為證據應屬適
    當，而其餘所依憑判斷之非供述證據，本院亦查無有何違反
    法定程序取得之情形，且上開各該證據均經本院於審判期日
    依法進行證據之調查、辯論，被告於訴訟上之防禦權，已受
    保障，故上開證據資料均有證據能力。
三、按犯罪事實應依證據認定之，無證據不得認定犯罪事實；不
    能證明被告犯罪者，應諭知無罪之判決，刑事訴訟法第 154
    條第2 項、第301 條第1 項分別定有明文。又事實之認定，
    應憑證據，如未能發現相當證據，或證據不足以證明，自不
    能以推測或擬制之方法，為裁判基礎；且認定不利於被告之
    事實須依積極證據，苟積極證據不足為不利於被告事實之認
    定時，即應為有利於被告之認定；另認定犯罪事實所憑之證
    據，雖不以直接證據為限，間接證據亦包括在內，然而無論
    係直接證據或間接證據，其為訴訟上之證明，須於通常一般
    之人均不致有所懷疑，而得確信其為真實之程度者，始得據
    為有罪之認定，倘其證明尚未達到此一程度，而有合理性之
    懷疑存在，無從使事實審法院得有罪之確信時，即應由法院
    為諭知被告無罪之判決（最高法院40年度台上字第86號、30
    年度台上字第816 號、76年度台上字第4986號判例意旨可資
    參照）。況檢察官就被告犯罪事實，應負舉證責任，並指出
    證明之方法，刑事訴訟法第161 條第1 項亦有明定，是檢察
    官對於起訴之犯罪事實，應負提出證據及說服之實質舉證責
    任，倘其所提出之證據，不足為被告有罪之積極證明，或其
    指出證明之方法，無從說服法院以形成被告有罪之心證，基
    於無罪推定之原則，自應為被告無罪判決之諭知（最高法院
    92年度台上字第128 號判例意旨參照）。
四、本件公訴人認被告洪志元涉犯刑法第171 條第1 項之未指定
    犯人誣告罪嫌，無非係以證人陳忠義之證述、上開支票影本
    、票據掛失止付通知書、遺失票據申報書、掛失止付票據提
    示人資料查報表影本，以及支票退票理由單等證據資料，為
    其論斷之依據。
五、訊據被告洪志元就有於96年3 月19日以上開支票遺失為由，
    向臺灣票據交換所桃園縣分所申請掛失止付等情固供承不諱
    ，惟堅決否認有何誣告之犯行，辯稱：上開支票確係遺失，
    非因借款而交付支票予陳忠義等語。經查：
(一)、被告確於96年3 月19日向臺灣票據交換所桃園縣分所申請掛
    失止付票號AA0000000 號、發票人巫國華、發票日96年3 月
    25日、金額為8 萬元之支票1 張（下稱系爭支票），並請警
    察局協助偵查侵占遺失物罪嫌，此據被告坦認屬實，復有系
    爭支票影本、票據掛失止付通知書、遺失票據申報書各1 紙
    在卷可稽（見96年度偵字第16218 號卷第16頁、第18至19頁
    ），堪信屬實。而徐立昇因借款予邱淨宜乃取得系爭支票以
    為擔保，嗣於96年3 月26日向聯邦商業銀行內壢分行提示請
    求付款，經該行以掛失止付為由退票未獲兌現一節，亦據證
    人徐立昇於警詢陳述明確（見96年度偵字第16218 號卷第 7
    至8頁 ），並有退票理由單及掛失止付票據提示人資料查報
    表影本各1 紙附卷可佐（見96年度偵字第16218 號卷第16至
    17頁），此部分事實，同堪認定。
(二)、證人陳忠義雖於偵訊及本院審理時陳稱：被告於95年底因向
    其借款而交付系爭支票，其取得支票後再將之交予邱淨宜云
    云（見97年度偵緝字第1273號卷第12至13頁，本院卷第 126
    頁）。惟查：
(1)、系爭支票係巫國華於96年2 月間某日，在桃園縣桃園市○○
    路9 號，因向被告借款8 萬元，而簽發交予被告收執作為擔
    保，且被告發現系爭支票遺失後，即致電告知巫國華，因巫
    國華已將8 萬元現金存入銀行帳戶，被告擔心遭人兌現之餘
    乃申報遺失等情，業據證人巫國華於警詢陳明（見96年度偵
    字第16218 號卷第3 頁），核與被告所述情節（見96年度偵
    字第16218 號卷第6 頁）相符，足認巫國華簽發系爭支票之
    時間應係96年2 月間，乃證人陳忠義竟稱係於95年底因借款
    予被告而取得系爭支票云云，所言是否可信，已非無疑。
(2)、又證人陳忠義於本院審理時證稱：被告於95年底向我借錢，
    取得上開面額8 萬元支票時，至少給被告8 萬元，交付的金
    錢比支票面額高，一定會超過8 萬元。交付現金給被告時未
    請被告簽收收據，也沒有其他人在場等語（見本院卷第 126
    至127 頁）。惟衡諸常情，果證人陳忠義確於95年底借貸超
    過8 萬元之款項予被告，始取得發票日96年3 月25日、面額
    8 萬元之系爭支票做為擔保，在未有第三人見證，且被告復
    未簽收具領款項收據時，擔保借款之支票面額本當高於或等
    於借貸金額，否則即喪失擔保之目的，參以證人陳忠義與被
    告間僅有生意往來，並無特殊情誼或親屬關係，此均據被告
    及證人陳忠義陳明（見98年度偵緝字第1807號卷第2 頁，本
    院卷第126 頁），則證人陳忠義以面額8 萬元之系爭支票做
    為借款予被告之擔保，卻給付被告超過8 萬元之現金，顯悖
    於一般金錢借貸交易模式及經驗法則。
(3)、第觀諸證人邱淨宜於偵查中供陳：系爭支票係我先生陳忠義
    交給我，我先生要跟徐立昇借錢，所以將支票交給徐立昇，
    因為徐立昇要求要有抵押等情（見97年度偵緝字第1273號卷
    第2 頁），顯見證人陳忠義彼時資金並非充裕，以證人陳忠
    義自身尚有資金需求，實無充裕金錢得借予他人之經濟情況
    而言，竟貿然以低於借款金額之支票為擔保，將超過票面金
    額之現金借予被告，且於需款使用時未先向被告催討債務，
    反以系爭支票轉交其妻，再持之向他人借款，亦有悖於常情
    ，實難遽信。衡以被告原為系爭支票之執票人，其係系爭支
    票之受款人，而非債務人，已難認有何須謊稱該支票遺失之
    動機及理由，自難僅以證人陳忠義上開具瑕疵之證述逕認被
    告涉有誣告之犯行。
六、綜上所述，公訴人所舉之上開論據，均不足以證實被告確有
    誣告之犯行，尚不足以使本院形成被告涉犯誣告罪之確信心
    證，此外，復查無其他積極證據足資證明被告有何公訴人所
    指之上述犯行，揆諸首開說明，自應為無罪之諭知。
據上論斷，應依刑事訴訟法第301 條第1 項，判決如主文。
本案經檢察官張聰耀到庭執行職務。
中    華    民    國    99    年    12    月    24    日
                  刑事第五庭  法  官  劉淑玲
以上正本證明與原本無異。
如不服本判決應於收受判決後10日內向本院提出上訴書狀，並應
敘述具體理由。其未敘述上訴理由者，應於上訴期間屆滿後20日
內向本院補提理由書(均須按他造當事人之人數附繕本)「切勿逕
送上級法院」。
                              書記官  許婉茹
中    華    民    國    99    年    12    月    28    日

司法院資訊處製作；財團法人民間司法改革基金會備份。
